【裁判字號】    88,訴,917
【裁判日期】    890824
【裁判案由】    違反水土保持法等
【裁判全文】
臺灣臺北地方法院刑事判決                          八十八年度訴字第九一七號
    公  訴  人  臺灣臺北地方法院檢察署檢察官
    被      告  丙○○
    選任辯護人  莊勝榮
右列被告因違反水土保持法等案件，經檢察官提起公訴（八十七年度偵字第二四二三
０號、八十八年度偵字第一一七四號），本院判決如左：
    主  文
丙○○於他人林地內，擅自占用，處有期徒刑拾月；緩刑年，緩刑期內付保護管束
。
如附圖Ａ所示之工作物（面積如附圖之說明表）沒收。
    事  實
一、丙○○係坐落台北縣烏來鄉○○段九十四之二、九十五、九十六之三地號土地之
    使用權人，明知毗鄰上開地號如附表所示Ａ部分之土地非其所有或有合法使用權
    源，係未經編定地號之河川地視同林地，並經公告列為山坡地保育利用條例所稱
    之「山坡地」，未經主管機關許可，不得擅自設置工作物、開挖整地及破壞地形
    ，竟意圖為自己不法之利益，於民國八十七年四月間，僱請不知情之工人在前開
    土地上開挖整地，拆除原來繼受之舊有鹿舍，更沿臨桐后溪坡地興建地上一層、
    地下五層（公訴人誤繕為地下一層、地上三層）之大型混凝土建築及檔土牆（佔
    用面積詳如附表），竊佔上開土地，擬供作餐廳營業及養鹿使用，足以妨害新店
    溪上游桐后溪水流，影響河川宣洩，致生公共危險。嗣於八十七年十一月三日，
    經臺灣台北地方法院檢察署檢察官指揮台北縣警察局新店分局查獲，始悉上情。
二、案經臺灣台北地方法院檢察署檢察官自動檢舉暨台北縣警察局新店分局報請該署
    檢察官偵查起訴。
    理  由
一、訊據被告丙○○固不諱言於右揭時地未經許可擅自開挖整地、興建建築物及檔土
    牆各情，惟矢口否認有竊佔國土等犯行，辯稱：上開土地由原住民向政府取得合
    法權源後交由柳源使用，伊於六十八年間向柳源承受上開土地使用權及其上
    之鹿舍等物，因為鹿舍年久失修才予重建，另原有鄉公所構築之檔土牆施工品質
    不佳，為顧及居家安全才自行重建檔土牆云云。經查：
（一）臺北縣烏來鄉（含本案土地）全鄉土地均係依據「山坡地保育利用條例」第三
      條規定報奉行政院於六十八年十一月二十一日以臺六十八經字第第一一七○一
      號函核定，並經臺灣省政府六十九年二月六日府農山字第一二○一六六號公告
      為山坡地保育利用條例所稱之山坡地。再臺灣省轄內依「山坡地保育利用條例
      」公告之山坡地（含本案土地），亦經臺灣省政府報奉行政院核定為水土保持
      法所稱山坡地，並由臺灣省政府八十五年三月六日八五府農水字第一二三一四
      號公告有案，有行政院農業委員會水土保持局八十八年七月二十一日八八水保
      企字第八八一八五０五號函可稽，又附圖Ａ部分屬臨接原住民保留地邊緣與河
      床間之坡地，依原臺灣省政府六十九年二月二十九日六九府建水字第四二九四
      號函及原臺灣省政府七十五年三月十二日七五府建水字第一四四三四八號函核
      示，上開未編號圖示Ａ部分土地位於南勢溪攬勝橋以上，屬於依法公告之河川
      河床視同林地，有台北縣政府八十八年八月十八日八八北府民三字第二八七二
      一四號函可憑，經本院會同台北縣政府工務局水利課及台北縣新店地政事務所
      派員依據現況及地籍圖到場勘驗，認定附圖Ａ部分係在行水區，亦製有勘驗筆
      錄可佐（見本院八十八年十一月九日勘驗筆錄），因之上開附圖Ａ所示部分土
      地，係未經編定地號之河川地視同林地，並先後經公告列為山坡地保育利用條
      例及水土保持法所稱之「山坡地」，可以認定。
（二）如附圖所示佔據ＡＢＣＤ土地部分，係沿臨桐后溪坡地興建地上一層、地下五
      層之大型混凝土建築物及檔土牆等事實，業據證人即台北市水源特定區管理委
      員會職員乙○○於本院審理時證述在卷，亦經檢察官及本院先後至現場勘驗，
      另由檢察官會同台北縣新店地政事務所所測量無訛，分別製有勘驗筆錄及複丈
      成果圖附卷足憑，且據被告提出上述建物之施工平面圖在卷可稽，復有土地登
      記謄本、台北水源特定區管理委員會違章建築查報認定單、台北水源特定區山
      坡地保育利用管理違規查報與取締案件會勘記錄及現場照片等在卷佐憑。被告
      自承上開建築物及檔土牆均未經主管機關許可即行興建，可見上述建築物及檔
      土牆確屬被告擅自設置之工作物。
（三）上開坐落台北縣烏來鄉○○段九十四之二、九十五、九十六之三地號等三筆土
      地為國有，雖分別由原住民簡鎮傑、甲○○、李新建登記取得各該土地使用權
      但係由平地人丁○○、柳源向原住民周火木（已死亡）取得，合夥經營養鹿
      事業，嗣於六十八年間將上述土地及其上之房屋、鹿舍依現狀點交讓予被告，
      但因原住民間登記土地情形紊亂，事後察覺部分土地係登記原住民周旭東名下
      ，始與周旭東補行訂立讓渡書等情，業據證人丁○○於本院證述綦詳（見本院
      八十九年六月二日訊問筆錄），併有土地登記謄本及台北縣烏來鄉公所八十九
      年三月六日八九北縣烏產觀字第一二一二號函，以及讓渡書二份在卷可稽，依
      讓渡書所載內容，讓渡之標的物包括門牌號碼烏來鄉烏來村五十九號房屋一棟
      、鹿舍二棟、山地一片（地號烏來段九十五號），並附帶提供鹿舍前小徑使用
      等情，足認被告確實係向丁○○等人受讓上開土地權利，經營養鹿事業多年，
      且取得使用權利時即有房屋、鹿舍、道路設置於前揭土地上，此再徵諸證人簡
      正傑於偵、審時證稱：「伊係九十四之二地號土地之地上權人，於八十三年間
      經政府核准承租後，發覺上述土地已由被告養鹿使用中，就同意被告使用」等
      語（見八十七年度偵字第二四二三０號偵查卷第四一頁、本院八十九年三月七
      日訊問筆錄）、證人甲○○之女白玉美於本院證稱：「伊係被告鄰居，不知甲○○過世前有無同意將九十五地號土地讓予被告使用」等語（見本院八十九年
      四月二十七日訊問筆錄），倘若被告就上開土地並無任何使用權源，其自六十
      八年間繼受權利開始養鹿，迄八十七年為警查獲前，何以包括甲○○在內之登
      記權利名義人均未向被告主張權利，稽諸上開各情，被告固就上開土地應有合
      法使用權源，惟附圖Ａ所示土地，則係未經編定地號之河川地視同林地，從被
      告提出附於偵查卷及本院卷所示尚未興建上開混凝土建築物及檔土牆前原即受
      讓之鹿舍及周邊環境照片觀之，靠近烏來鄉○○段九六之三地號土地上原有之
      鹿舍旁雖建有磚牆舊跡，但均未有佔用毗鄰桐后溪坡地情形，被告重行興建之
      上開混凝土建築物，除已超越舊有房舍範圍外，更佔據附圖Ａ所示毗鄰桐后溪
      之坡地至為明顯。
（四）又烏來鄉公所興建之「烏來台九甲線十五公里下方設置檔土牆工程」並非位於
      附圖Ａ所示區域，而係在附圖Ｃ處所示位置，長度僅有二十幾公尺，業據證人
      即烏來鄉公所承辦人唐保麟、江宗龍於本院證述在卷（見本院八十九年四月二
      十七日訊問筆錄），併有台北縣烏來鄉公所八十八年九月二十日八八北縣烏財
      經字第八一七七號函可憑，而依被告所提出之工程圖觀之，該混凝土建物長度
      約莫三十三公尺，此益足見被告係於整建新屋時因擴建房舍至附圖所示Ａ部分
      河川地之需要，始重新構建水泥擋土牆。
（五）末查，本省河川因受地形影響，均屬源近流短，平日雖僅有涓涓細流，但欲霪
      雨或颱風季節，常有洪峰挾砂石以俱下，往往原有河川地之全部上不敷宣洩之
      用，而決堤潰流造成生命財產之損害，乃週知之事實，自不得於原定水流地上
      建造房屋以妨害之，更非可以平時情形為準謂其並無妨害，故被告越界在河川
      地上興建房屋，足以妨害水流，使流水改道、侵蝕護岸，而影響附近住家安全
      之虞，致生危害安全，足堪認定。
    綜上所述，被告於八十七年四月間，除在先前自丁○○、柳源處繼受取得之土
    地上開挖整地、鋪設水泥外，更超越原有合法權源土地界線在附圖Ａ所示河川地
    興建定著於土地上如附圖ＡＢＣＤ所示之混凝土建物及檔土牆工作物，妨害桐后
    溪水流，致生公共危險，是被告上開所辯，洵不足採。本件事證明確，被告犯行
    堪以認定。
二、查被告丙○○違反不得擅自佔用國有山坡地及河川地行水區內視同林地之土地，
    建構大型建築物及檔土牆之規定，核其所為，係違反森林法第五十一條第一項之
    罪。被告雖有開墾整地、建構混凝土建築物及檔土牆之佔用行為，惟其係為整地
    興建該棟建築物目的則同，是其所為前開二行為自屬擅自開發墾殖公有林地所接
    續進行之動作，應包括視為一個行為而構成單純一罪。按山坡地保育利用條例及
    森林法就擅自墾殖、佔用他人山坡地或森林均設有刑罰罰責，惟揆其立法本意均
    在為保育森林資源、維持森林植被自然原貌，維護森林資源永續利用，及確保水
    源涵養和水土保持等目的，其所保護之法益均為自然資源林木及水源之永續經營
    利用殆屬相同，為單一社會法益，又其擅自佔用他人土地，復與刑法第三百二十
    條第二項之竊佔罪要件相當。被告以一個行為雖同時構成森林法、山坡地保育利
    用條例及刑法竊佔罪等相關刑罰罰責，惟各該條刑罰條文所保護者既為內涵相同
    之單一社會法益，被告並未侵害數法益，此為法規競合現象，其所為自僅構成單
    純一罪，並應依法規競合吸收關係之法理，擇情節較重之森林法第五十一條第一
    項論處，公訴人認此為想像競合，顯有誤會，應予敘明。被告行為後，森林法第
    五十一條規定業於八十七年五月二十七日修正公布，於該法修正前，被告之行為
    經法規競合吸收關係之法理，本應適用山坡地保育利用條例第三十四條第一項之
    規定，該法修正後，依吸收關係法理，應擇情節較重之森林法第五十一條第一項
    論處，惟經比較結果，以該二罪名刑度均屬相同，依刑法第二條第一項前段之規
    定，適用裁判時之森林法第五十一條規定，亦應指明。又上開土地同屬河川地行
    水區，被告違反水利法第七十八條第一項第一款禁止在行水區內建構建築物及檔
    土牆，足以妨害水流之規定，致生公共危險，核係犯同法第九十二條之一第一項
    後段之罪。被告僱請不知情之工人佔用他人土地建構混凝土建築物及檔土牆妨害
    水流，為間接正犯。又被告一行為犯違反森林法及水利法二罪，觸犯構成要件及
    保護法益均不相同之數法益，應依想像競合規定，從一重論以森林法第五十一條
    第一項之罪。爰審酌被告之犯罪目的係僅為設立鹿舍及餐廳營利，任意佔用河川
    地零點零五一零公頃，大眾媒體屢屢報導保育森林資源，維護水利資源，發揮森
    林公益，避免河流氾濫影響沿岸居民公共安全之重要性，以及濫墾、濫建而造成
    之災害事件頻繁，被告為一己之私仍執意為之及犯罪後坦承犯行，態度尚稱良好
    等一切情狀，量處如主文所示之刑，以資懲儆，公訴人雖對被告具體求處有期徒
    刑二年，惟本院認為上開刑之宣告適足符合罪刑相當原則，應予敘明。末查被告
    前於八十一年間因妨害自由案件，經臺灣板橋地方法院判處有期徒刑三月，緩刑
    二年確定，惟於緩刑期滿，而緩刑之宣告未經撤銷，是其上揭刑之宣告，依刑法
    第七十六條之規定已失其效力，而與未曾受有期徒刑以上刑之宣告者同，有臺灣
    高等法院檢察署刑案紀錄簡覆表在卷可按，被告於本院審理中立據切結保證自動
    拆除越界建築，有被告向台北水源特定區管理委員會提出之切結書在卷可稽，經
    此起訴審判後，當能知所警惕，信無再犯之虞，本院認為前開對其宣告之刑，以
    暫不執行為適當並宣告緩刑三年，以起自新。惟被告仍居住烏來鄉台北水源管制
    區域內，為確實使被告有正確之法律觀念，並提供必要之協助及督促，依其所犯
    情節認有加以追跡觀護之必要，爰併依刑法第九十三條第一項規定，宣告緩刑期
    內付保護管束，俾由觀護人予以適當之督促，發揮附條件緩刑制度之立意，以觀
    後效。
三、如附圖Ａ所示之建築物及檔土牆，為被告犯本罪之工作物，自應依森林法第五十
    一條第六項之規定沒收，亦應敘明。
四、公訴意旨另以：被告丙○○在上開建構之大型混凝土建物佔用附圖ＢＣＤ所示土
    地部分，因認被告涉犯山坡地保育利用條例、水土保持法、森林法、水利法等犯
    行云云。惟按山坡地保育利用條例、水土保持法、森林法就擅自墾殖、佔用他人
    森林或山坡地均設有刑罰罰則，且均含有竊佔之本責，倘土地所有權本人或經其
    他有使用權人同意或授權利用，而有正當權源，縱然使用之方法內容或效益與原
    約定不符，僅係違反各該行政處罰之範疇，尚與各該刑罰之構成要件有違，不得
    課以刑事責任。又水土保持法第三十二條第一項在公有或私人山坡地內未經同意
    擅自墾殖、佔用或從事開發、經營或使用，致生水土流失或毀損水土保持之處理
    與維護設施罪，為實害犯，亦以發生水土流失或毀損水土保持之處理與維護設施
    之結果為必要（最高法院八十六年台上字第六三九八號判決參照）。經查：
（一）上開坐落台北縣烏來鄉○○段九十四之二、九十五、九十六之三地號等三筆土
      地為國有，雖分別由原住民簡鎮傑、甲○○、李新建登記取得各該土地使用權
      ，但係由平地人丁○○、柳源向原住民周火木（已死亡）取得，合夥經營養
      鹿事業，嗣於六十八年間將上述土地及其上之房屋、鹿舍依現狀點交讓予被告
      各情，業如前述，上開附圖ＢＣＤ所示土地既係被告自他人繼受取得，原有合
      法使用權源，尚無成立各該山坡地保育利用條例、森林法罪責之餘地。
（二）據證人丁○○於本院之證述、讓渡書內容及被告提供斯時受讓取得上開土地之
      現況照片觀之，該地除房屋、鹿舍及小徑外，並未設置任何水土保持維護設施
      ，另本院至現場勘驗結果，被告除建構上開建物及檔土牆外，並設有一蓄水池
      ，裝有暗管將水流導引至桐后溪，且上開建物牆面均留有排水孔，牆面下方設
      有水溝導引水流至建物旁水道，再導入桐后溪，桐后溪溪水質清，並無夾雜泥
      沙流入現象等情，有相片七幀可憑，亦經本院製有勘驗筆錄可稽（見本院八十
      九年三月二十四日勘驗筆錄），縱被告佔用、開發非有合法使用權源如附圖Ａ
      部分所示土地，但卷查無任何證據資料足認被告上開犯行有何致生水土流失或
      毀損水土保持處理與設施維護之具體結果發生，亦無成立水土保持法第三十二
      條第一項之罪責。
（三）如附圖ＢＣＤ所示土地並非在行水區內之事實，業經本院會同主管機關台北縣
      政府工務局水利課、台北縣新店地政事務所勘驗現場，製有勘驗筆錄在卷可稽
      ，前揭被告僱工建構之建築物佔據附圖ＢＣＤ所示土地部分，既非位於行水區
      ，亦不構成水利法相關刑責規定。
    綜上，公訴人所指被告上述部分犯行，均屬不能證明，惟公訴人認此部分與前開
    論罪科刑部分有實質上一罪（就佔用如附圖所示ＢＣＤ土地部分）或有裁判上一
    罪（就公訴人所指被告上述犯行另涉有違反水利法、水土保持法部分）之關係，
    爰不另為無罪之諭知，附此敘明。
據上論斷，應依刑事訴訟法第二百九十九條第一項前段，森林法第五十一條第一項、
第六項，水利法第七十八條第一項第一款、第九十二條之一第一項後段，刑法第十一
條前段、第二條第一項前段、第五十五條、第七十四條第一款、第九十三條第一項，
判決如主文。
本案經檢察官楊文慶到庭執行職務
中      華      民      國    八十九    年      八      月    二十四    日
                                      臺灣臺北地方法院刑事第八庭
                                          法  官  胡宏文
右正本證明與原本無異。
如不服本判決，應於判決送達後十日內，向本院提出上訴狀。
                                          書記官  魏大年
中      華      民      國    八十九    年      九      月      二      日
附本案論罪科刑依據之法條：
森林法第五十一條第一項
於他人森林，內擅自墾植或設置工作物者，處六月以上五年下有期徒刑，得併科三萬
元以下罰金。
水利法第九十二條之一第一項後段
違反第七十八條第一項各款情形之一者，除通知限期回復原狀、清除或廢止違禁設施
外，處六千元以上三萬元以下罰鍰；因而損害他人權益者，處三年以下有期徒刑、拘
役或科或併科四千元以上兩萬元以下罰金；致生公共危險者，處五年以下有期徒刑，
得併科六千元以上三萬元以下罰金。


司法院資訊處製作；財團法人民間司法改革基金會備份。
